最高法院刑事判決　　　　　　　一○○年度台上字第二○五號
上　訴　人　台灣高等法院檢察署檢察官
上　訴　人
即　被　告　藍國樑
選任辯護人　張寧洲律師
上列上訴人等因被告傷害致人於死案件，不服台灣高等法院中華
民國九十九年十月二十二日第二審判決（九十九年度上訴字第九
二四號，起訴案號：台灣板橋地方法院檢察署九十七年度偵字第
一一三九○、一一四四一、一二八二五號），提起上訴，本院判
決如下：
    主  文
原判決撤銷，發回台灣高等法院。
    理  由
本件原判決認定上訴人即被告藍國樑（下稱被告）有其事實欄所
載傷害致人於死犯行，因而撤銷第一審科刑之判決，改判仍論被
告以共同傷害人之身體，因而致人於死罪（累犯），處有期徒刑
八年；固非無見。
惟查：(一)、刑法第二百七十七條第二項前段之傷害致人於死罪，
係對於犯普通傷害罪致發生死亡結果所規定之加重結果犯，依同
法第十七條規定，以「客觀上能預見」被害人死亡結果之發生，
而行為人「主觀上並無預見」為其要件。申言之，若行為人雖以
普通傷害之犯意傷害被害人，但其於實行傷害行為時，主觀上已
預見被害人可能因其傷害行為而發生死亡之結果，仍不顧其是否
發生而執意為之，即屬間接故意（即不確定故意）之範疇，而無
論以加重結果犯之餘地。故論處傷害致人於死之有罪判決書，對
於被告於實行傷害行為當時，在客觀上一般人能否預見被害人死
亡結果之發生，以及被告當時在主觀上對於被害人死亡結果之發
生究竟有無預見，均應詳加認定記載明白，並說明其憑以認定之
證據及理由，始足以為論罪科刑之依據。原判決認定被告因不滿
被害人呂紹禎（下稱呂某）以冰糖混充安非他命販賣予被告，欲
予以教訓並取回價款新台幣（下同）二十餘萬元，乃與胡芙蓉、
陳炳男、譚岳民、黃勢翔、廖澤豪、嚴家豪共同基於（普通）傷
害犯意之聯絡，先圍毆及踹踢呂某頭部及臉部，嚴家豪並以三角
錐及安全帽毆打呂某頭部，廖澤豪復取出預藏之水果刀刺向呂某
臀部，致呂某身體多處受傷，其中因臀部刺傷動脈斷裂引發出血
性休克不治死亡等情，而論被告以傷害致人於死罪。惟其對於被
告及其他共同正犯於傷害呂某當時，在客觀上一般人能否預見呂
某死亡結果之發生？以及被告與其他共同正犯於實行傷害行為當
時，在主觀上對於呂某死亡結果之發生究竟有無預見？均未加以
認定記載，亦未於理由內對此加以論敘說明，致此部分事實未臻
明確，依上述說明，自不足以為論處傷害致人於死罪之依據。至
原判決事實欄雖另記載：「呂某（被害後）已血流滿地、呼吸微
弱，當此情形，被告可預見如不速將呂某送醫急救，客觀上會導
致死亡結果，卻僅以煙草為呂某加壓止血，並與陳炳男、譚岳民
將呂某載往台北縣三峽鎮（現為新北市三峽區○○○路國立台北
大學門口對面路旁棄置後逃逸，再由陳炳男報警」等情（見原判
決第三頁第十二至十七行）。然被告於傷害呂某以後，其主觀上
有無預見「若未迅速將呂某送醫急救，會導致死亡之結果」，以
及在客觀上能否有此預見，均屬被告傷害行為完畢以後之事實，
與判斷被告於「實行傷害行為當時」客觀上能否預見，與主觀上
已否預見呂某發生死亡結果之加重結果犯成立要件無關，是原判
決事實欄上述記載，仍不足以作為論處上開罪名之根據。(二)、證
據之證明力，由法院本於確信自由判斷，但不得違背經驗法則及
論理法則。又判斷行為人主觀上有無殺人之故意，應斟酌行為人
與被害人之關係、衝突起因、行為時所受刺激、使用之兇器種類
、攻擊之部位、下手之輕重、被害人受傷情形及行為人事後態度
等各項因素，本於經驗法則及論理法則予以論斷。本件檢察官起
訴意旨指被告因不滿呂某以冰糖佯稱安非他命，而以二十五萬九
千元之代價販賣予被告，乃與嚴家豪等人共同基於殺人之犯意聯
絡，由被告交代陳炳男至便利商店購買水果刀一把交予廖澤豪，
並指示若呂某出現而有危險時，即持該刀刺殺呂某臀部，嗣被告
與嚴家豪、陳炳男、黃勢翔及譚岳民等人共同毆打呂某頭部，廖
澤豪並持水果刀刺殺呂某臀部二刀，隨後又將呂某押往被告租住
處，嚴家豪並持續毆打呂某。被告與其他共同正犯均明知呂某遭
廖澤豪刺殺，臀部大量流血不止、呼吸微弱，仍承前殺人之犯意
聯絡，不即刻送醫救治，任由呂某倒臥廁所內呻吟，隨後又將呂
某棄置於新北市三峽區國立台北大學門口附近，致呂某左側臀部
動脈斷裂出血性休克死亡等情，因認被告涉犯刑法第二百七十一
條第一項之殺人罪嫌。原判決理由雖以：被告集結多人尋釁，如
有殺人之犯意，豈會僅購買水果刀（單面刀刃，刀刃部長約十公
分，刀尖寬約一公分，刀背寬約二公分）備用而已；且刀刺呂某
之身體部位，豈會僅及於「非人體要害」之臀部即止云云（見原
判決第九頁第八至十四行），因認被告與其他正犯僅具有普通傷
害之犯意，而無殺人之直接或間接故意，乃變更檢察官起訴法條
，改依傷害致人於死罪論科。然廖澤豪持以刺殺呂某臀部之水果
刀，依原判決理由說明，為「單面刀刃，刀刃部長約十公分，刀
尖寬約一公分，刀背寬約二公分」，係屬尖銳之利器，如持以猛
刺人體之要害部位，顯然足以致人於死地，故「水果刀」難謂非
屬足以致命之利器；原判決謂被告如有殺人之犯意，豈會僅購買
「水果刀」備用而已一節，顯與經驗法則不合。又人體之臀部密
佈大、小動脈血管，如遭尖銳利器割刺，極易使動脈斷裂造成大
量出血休克死亡；觀諸呂某即係因遭廖澤豪持水果刀猛刺其臀部
，致其左側臀部刺傷造成動脈斷裂出血性休克死亡，足見臀部難
謂非屬人體之要害部位；原判決謂呂某之臀部並非人體之要害，
而以此作為被告與其他共同正犯並無殺害呂某犯意之主要論據，
亦有違論理法則。究竟被告指示廖澤豪持水果刀刺呂某臀部之用
意何在？有無積極欲致呂某於死地，或縱使呂某死亡亦無所謂（
即不違背其本意）之意思？又被告若無殺害呂某之直接故意或間
接故意，何以見呂某遭廖澤豪刺殺致臀部大量流血不止、呼吸微
弱，卻不立即將其送醫急救，而任由呂某倒地呻吟，隨後又將呂
某棄置於新北市三峽區國立台北大學門口附近，致呂某左側臀部
動脈斷裂出血性休克死亡？其原因何在？以上疑點與判斷被告主
觀犯意暨其所為究應論以普通傷害或殺人罪攸關。原審對此未詳
加審究釐清明白，復未綜合審酌前述各項判斷行為人主觀犯意之
各項因素，卻以水果刀並非殺人利器，及呂某被刺殺之臀部並非
人體要害部位，遽謂被告與其他共同正犯主觀上僅具有傷害犯意
，而論以共同傷害致人於死罪，尚嫌調查未盡。又依原判決事實
之認定，嚴家豪亦與被告共同基於傷害犯意之聯絡，參與圍毆呂
某犯行，甚至以三角錐及安全帽毆擊呂某頭部（見原判決第二頁
倒數第九行至倒數第三行）；惟原判決理由卻未將嚴家豪列為本
件傷害致人於死罪之共同正犯（見原判決第八頁倒數第七行至倒
數第五行），亦有疏漏，併予指明。以上或為檢察官上訴意旨所
指摘，或為本院得依職權調查之事項，被告亦上訴聲明不服，應
認有撤銷原判決發回更審之原因。
據上論結，應依刑事訴訟法第三百九十七條、第四百零一條，判
決如主文。
中    華    民    國  一○○  年    一    月   十三   日
                      最高法院刑事第六庭
                          審判長法官  洪  文  章  
                                法官  王  居  財  
                                法官  郭  毓  洲  
                                法官  沈  揚  仁  
                                法官  林  秀  夫  
本件正本證明與原本無異
                                      書  記  官  
中    華    民    國  一○○  年    一    月   十七   日 
                                                      V